【裁判字號】    92,訴,34
【裁判日期】    921212
【裁判案由】    分割共有物
【裁判全文】
臺灣苗栗地方法院民事判決                            九十二年度訴字第三四號
    原      告  卯○○
    訴訟代理人  許盟志律師
    複  代理人  丑○○
    被      告  寅○○
                丁○○
                戊○○
                丙○○
                庚○○
                子○○
                壬○○
    兼  右二人
    訴訟代理人  辛○○
    被      告  癸○○
                己○○○
                乙○○
                甲○○
                辰○○
                午○○
                          號四.
                巳○○
                未○○
                          號五.
右當事人間請求分割共有物事件，本院於民國九十二年十一月二十八日言詞辯論終結
，判決如下：
    主    文
被告丁○○、戊○○、丙○○、子○○、邱坤福、辛○○、庚○○、壬○○、癸○○
、己○○○、甲○○、午○○、巳○○、未○○、辰○○、乙○○應就其被繼承人吳
桂蘭所遺坐落苗栗縣苑裡鎮○○○段二五之一地號、地目田、面積三二０六平方公尺
土地，應有部分五分之一，辦理繼承登記。
兩造共有坐落苗栗縣苑裡鎮○○○段二五之一地號土地依下列方法分割：如附圖所示
編號二五─一（甲）部分面積九六二平方公尺土地分歸原告所有，編號二五─一（乙
）部分面積一六０三平方公尺土地分歸被告寅○○所有，編號二五─一（丙）部分面
積六四一平方公尺土地分歸被告丁○○、戊○○、丙○○、子○○、邱坤福、辛○○
、庚○○、壬○○、癸○○、己○○○、甲○○、午○○、巳○○、未○○、辰○○
、乙○○公同共有。
訴訟費用由被告寅○○負擔二分之一，被告丁○○、戊○○、丙○○、子○○、邱坤
福、辛○○、庚○○、壬○○、癸○○、己○○○、甲○○、午○○、巳○○、未○○、辰○○、乙○○連帶負擔五分之一，餘由原告負擔。
    事    實
甲、原告方面：
一、聲明：如主文第一項、第二項所示。
二、陳述：
（一）坐落苗栗縣苑裡鎮○○○段二五之一地號、地目田、面積三二０六平方公尺土
      地（以下簡稱系爭土地）原為原告與被告寅○○及訴外人吳桂蘭（已歿）所共
      有，應有部分各為原告十分之三、被告寅○○二分之一及訴外人吳桂蘭五分之
      一。訴外人吳桂蘭已於民國六十八年八月十日死亡，惟其繼承人即被告丁○○
      、戊○○、丙○○、子○○、邱坤福、辛○○、庚○○、壬○○、癸○○、己○○○、甲○○、午○○、巳○○、未○○、辰○○、乙○○就其被繼承人吳
      桂蘭所遺系爭土地之應有部分迄未辦理繼承登記。
（二）系爭土地並無因使用目的不能分割之情事，且兩造亦未定有不分割之協議，但
      就分割方法則無從獲得協議，為此訴請被告丁○○、戊○○、丙○○、子○○
      、邱坤福、辛○○、庚○○、壬○○、癸○○、己○○○、甲○○、午○○、
      巳○○、未○○、辰○○、乙○○就渠等所繼承之系爭土地之應有部分辦理繼
      承登記如主文第一項所示後，就系爭土地分割如主文第二項所示。
三、證據：提出土地登記謄本一件、繼承系統表一件、
    本一件為證。
乙、被告方面：
壹、被告辛○○、庚○○、癸○○、子○○、壬○○、寅○○、丙○○部分：均未於
    最後言詞辯論期日到場，惟據渠等於前期日到場所為之聲明及陳述略以：
一、聲明：同意分割。
二、陳述：同意依原告主張之分割方法予以分割。
貳、被告丁○○、戊○○、邱坤福、己○○○、甲○○、午○○、巳○○、未○○、
    辰○○、乙○○部分：均未於言詞辯論期日到場，亦均未提出準備書狀作何聲明
    或陳述。
丙、本院依職權勘驗現場，並囑託苗栗縣通霄地政事務所製作分割方案實測圖。
    理    由
一、被告等均經合法通知，均未於最後言詞辯論期日到場，核均無民事訴訟法第三百
    八十六條各款所列情形，爰依原告聲請，由其一造辯論而為判決。
二、本件原告主張系爭土地原為原告與被告寅○○及訴外人吳桂蘭（已歿）所共有，
    應有部分各為原告十分之三、被告寅○○二分之一及訴外人吳桂蘭五分之一。訴
    外人吳桂蘭已於六十八年八月十日死亡，惟其繼承人即被告丁○○、戊○○、丙○○、子○○、邱坤福、辛○○、庚○○、壬○○、癸○○、己○○○、甲○○
    、午○○、巳○○、未○○、辰○○、乙○○就其被繼承人吳桂蘭所遺系爭土地
    之應有部分迄未辦理繼承登記。系爭土地並無因使用目的不能分割之情事，且兩
    造亦未定有不分割之協議，但就分割方法則無從獲得協議之事實，業據提出土地
    登記謄本一件、繼承系統表一件及被告等人之
    之被告辛○○、庚○○、癸○○、子○○、壬○○、寅○○、丙○○等所不爭執
    ，堪信為真實。從而，原告訴請被告丁○○、戊○○、丙○○、子○○、邱坤福
    、辛○○、庚○○、壬○○、癸○○、己○○○、甲○○、午○○、巳○○、未
    ○○、辰○○、乙○○應就渠等所繼承系爭土地之應有部分五分之一，辦理繼承
    登記，自屬有據，應予准許。
三、按每宗耕地分割後每人所有面積未達０．二五公頃者，不得分割。但有下列情形
    之一者，不在此限：四、本條例中華民國八十九年一月四日修正施行前之共有耕
    地，得分割為單獨所有，八十九年一月二十六日總統華總(一)義字第八九０００
    一七三七０號令修正公布施行之農業發展條例第十六條但書第四款定有明文。經
    查，系爭土地雖屬田地目，惟兩造係於前開農業發展條例修正施行前之五十七年
    、六十八年及六十九年間即分別因買賣、贈與及繼承而共有，則揆諸前開說明，
    自得分割為單獨所有。從而，原告依民法第八百二十四條第二項規定，訴請以判
    決分割系爭土地，於法即無不合，應予准許。
四、按裁判上如何定共有物分割之方法，除應斟酌當事人之聲明、共有物之性質、共
    有人之意願、利害關係、經濟效用及全體共有人之利益等公平決之外，並不受任
    何共有人主張之拘束，法院為顧及全體共有人所得利用之價值等情形，本有自由
    裁量之權（最高法院八十二年度台上字第一九九０號裁判亦同此見解）。查系爭
    土地為長形土地，靠南側部分已開闢道路使用，西側目前種植蔬菜，為原告分管
    使用，中段有一樓磚瓦蓋三合院平房及柚子園，為被告寅○○分管使用，東側種
    植竹林及柏樹，原由訴外人吳桂蘭分管使用等情，業據本院會同苗栗縣通霄地政
    事務所人員至場現勘驗屬實，並製有勘驗筆錄及土地複丈成果圖在卷可按，且為
    到場被告寅○○、丙○○所是認無訛，堪信為真實。本院審酌系爭土地目前使用
    之現狀，及系爭土地如依附圖所示方法予以分割，各共有人分得之土地皆臨道路
    ，且地形亦較完整，暨到場兩造均陳明願依如附圖所示分割方法予以分割等情，
    認應採取如附圖所示之分割方法予以分割，即系爭土地應將如附圖所示編號二五
    ─一（甲）部分面積九六二平方公尺土地分歸原告所有，編號二五─一（乙）部
    分面積一六０三平方公尺土地分歸被告寅○○所有，編號二五─一（丙）部分面
    積六四一平方公尺土地分歸被告丁○○、戊○○、丙○○、子○○、邱坤福、辛○○、庚○○、壬○○、癸○○、己○○○、甲○○、午○○、巳○○、未○○
    、辰○○、乙○○公同共有。
五、末按因共有物分割、經界或其他性質上類似之事件涉訟，由敗訴當事人負擔訴訟
    費用顯失公平者，法院得酌量情形，命勝訴之當事人負擔其一部，民事訴訟法第
    八十條之一定有明文。本件既係因共有物分割涉訟，核其性質，兩造本可互換地
    位，則原告提起本訴雖依法有據，然被告之應訴又係法律規定所不得不然，是本
    院認應由兩造依比例平均分擔訴訟費用較為允洽，爰依職權判決如主文第二項所
    示。
六、據上論結，本件原告之訴為有理由，依民事訴訟法第三百八十五條第一項前段、
    第八十條之一、第八十五條第二項，判決如主文。
中      華      民      國    九十二    年     十二     月     十二     日
                                      民事庭法      官    王萬金
正本係照原本作成。
如對本判決上訴，須於判決送達後廿日內向本院提出上訴狀。
中      華      民      國    九十二    年     十二     月     十二     日
                                            法院書記官    白孝慈


司法院資訊處製作；財團法人民間司法改革基金會備份。
